台灣高等法院高雄分院民事判決　九十一年度勞上易字第一七號
　上　訴　人　丙○○
　訴訟代理人　甲○○
　被 上 訴人　海軍左營後勤支援指揮部
　法定代理人　乙○○
　訴訟代理人　黃宏綱律師
右當事人間請求給付退休金事件，上訴人對於中華民國九十一年四月二十六日臺灣高
雄地方法院九十一年度勞訴字第二一號第一審判決提起上訴，上訴人並為訴之擴張，
本院判決如左：
    主      文
上訴及擴張之訴均駁回。
第二審及擴張之訴訴訟費用均由上訴人負擔。
上訴人擴張之訴之假執行聲請駁回。
    事實及理由
一、本件上訴人主張：伊自民國（下同）三十八年七月十八日起即在被上訴人之前身
    國防部海軍第一造船廠工作，並於八十八年四月一日退休。伊之退休金應分二部
    分計算，八十七年七月一日以後之退休金係按勞動基準法計算，八十七年六月三
    十日以前應按「海軍造船廠技工管理作業守則」第一百十七條之規定給予六十一
    個基數，及將績效金納入平均工資內，則平均工資應為新台幣（下同）五萬五
    千六百四十九元，依此計算，被上訴人應給付此部分之退休金為三百三十九萬四
    千五百八十九元（55649x61=0000000），但被上訴人於計算伊八十七年六月三十
    日以前之退休金時，未將績效金納入平均工資內，認平均工資為三萬八千四百
    四十八．四一元，退休金基數係四十五個，僅給付伊此部分之退休金一百七十八
    萬五千八百二十八元，尚短付一百六十萬八千七百六十一元，為此於原審訴請被
    上訴人應給付上訴人退休金一百二十萬元及其遲延利息，上訴後，再擴張請求被
    上訴人應再給付退休金四十萬元及自起訴狀繕本送達翌日起之法定遲延利息。（
    上訴人於原審係請求被上訴人給付一百二十萬元及自起訴狀繕本送達之翌日起至
    清償日止按週年利率百分之五計算之利息。原審判決上訴人全部敗訴）上訴及擴
    張聲明：(一)原判決廢棄。(二)被上訴人應給付上訴人一百六十萬元及自起訴狀繕本
    送達翌日起至清償日止，按週年利率百分之五計算之利息。(三)第一、二審訴訟費
    用由被上訴人負擔。(四)第二項給付，上訴人願供擔保，請准宣告假執行。
二、被上訴人則以：「海軍造船廠技工管理作業守則」業因國防部就同一退休事項於
    六十七年六月二十四日另行發布「國軍評價聘雇人員管理準則」，而當然廢止，
    且國防部於七十七年六月二十九日再就同一退休事項分別訂定發布「國軍評價聘
    任人員管理準則」及「國軍評價雇用人員管理準則」以取代「國軍評價聘雇人員
    管理準則」之適用，屬評價雇用人員之上訴人於申請退休之時，依勞動基準法第
    八十四條之二之規定，關於其適用勞動基準法以前之工作年資，應依上訴人退休
    當時有效存在之「國軍評價雇用人員管理準則」第十六條之規定給予四十五個基
    數，上訴人自不得援引已廢止之「海軍造船廠技工管理作業守則」第一百十七條
    之規定而主張應依六十一個基數計算。再者，評價雇用人員依「國軍評價雇用人
    員管理準則」第八條第三項規定係「得」另給績效獎金，是該準則既稱「得」而
    非「應」予發給，此之獎金自非係提供勞務之對價，若係屬薪資，豈有得發給或
    得不發給之情形，且該準則附件四之第一條並明定績效獎金之目的係在激勵雇用
    人員之技術精進及提高工作效率，其意既在激勵之用，自屬具有獎勵性質之給與
    ，是此績效獎金自非屬提供勞務之對價而係屬勉勵性質之給與，不得算作工資列
    入計算退休金基數之「平均工資」範圍內，被上訴人於計算勞動基準法適用前之
    平均工資時未將績效獎金予以計入自屬有據等語置辯。於本院聲明：(一)上訴駁回
    。(二)第二審訴訟費用由上訴人負擔。
三、兩造不爭執事項：（一）上訴人自三十八年七月十八日起，至八十八年三月三十
    一日止受僱於被上訴人，於八十八年四月一日正式退休。（二）如果平均工資不
    加計績效獎金，且按四十五個基數來計算，則被上訴人已給付退休金完畢。（三
    ）八十七年七月一日以後按勞動基準法計算之退休金部分，上訴人同意月平均工
    資按五萬五千六百四十九元計算，被上訴人給付該部分之退休金無誤。
四、兩造爭執事項：（一）上訴人之退休金在八十七年六月三十日以前之退休金基數
    係四十五個，抑六十一個。（二）計算上訴人在八十七年六月三十日以前之退休
    金之平均工資是否應加計績效獎金。本院就此二爭執點分述如下：
（一）按「勞工工作年資自受僱之日起算，適用本法前之工作年資，其資遣費及退休
      金給與標準，依其當時應適用之法令規定計算；當時無法令可資適用者，依各
      該事業單位自訂之規定或勞雇雙方之協商計算之，適用本法後之工作年資，其
      資遣費及退休金給與標準，依第十七條及第五十五條規定計算。」勞動基準法
      第八十四條之二定有明文。查，上訴人為國防部所屬非軍職人員，並於八十七
      年七月一日國防部所屬非軍職人員納入適用勞動基準法之前即三十八年七月十
      八日受僱於被上訴人，為國軍評價雇用人員，嗣於適用勞動基準法後之八十八
      年四月一日退休之事實，為兩造所不爭執，自堪認屬實。而關於國軍評價雇用
      人員適用勞動基準法前即八十七年六月三十日以前之退休金給與標準，被上訴
      人之上級機關國防部曾於六十七年六月二十四日訂頒「國軍評價聘雇人員管理
      準則」，對評價聘任人員及評價雇用人員一體適用；嗣國防部於七十七年六月
      二十九日就評價聘任人員及評價雇用人員分別訂定發布「國軍評價聘任人員管
      理準則」及「國軍評價雇用人員管理準則」，以資規範，並均自七十七年七月
      一日施行等情，亦為兩造所不爭，並有上開準則附卷可稽。則依前開勞動基準
      法第八十四條之二之規定，關於上訴人適用勞動基準法前即八十七年六月三十
      日以前之退休金給與標準，國防部既訂有上開「國軍評價雇用人員管理準則」
      ，以供被上訴人遵循，自應依該準則所定內容以為計算依據，亦即三十八年七
      月十八日起至八十七年六月三十日間國軍評價雇用人員退休金之計算，應適用
      國防部於七十七年六月二十九日訂定發布之「國軍評價雇用人員管理準則」，
      至於「海軍造船廠技工管理作業守則」已因國防部於六十七年六月二十四發布
      ，六十七年七月一日實施之「國軍評價聘雇人員管理準則」而失效，意即「海
      軍造船廠技工管理作業守則」已於六十七年七月一日失效，上訴人係於「海軍
      造船廠技工管理作業守則」失效後即八十八年四月一日始退休，關於其八十七
      年六月三十日以前之退休金自應適用其退休時「國軍評價雇用人員管理準則」
      ，當無再適用已失效之「海軍造船廠技工管理作業守則」之理。又上訴人於三
      十八年七月十八日受僱於被上訴人時，其尚未屆退休，當無適用「海軍造船廠
      技工管理作業守則」關於退休金計算規定部分之可能，且其受僱之初，亦未與
      被上訴人約定將來退休金之最高基數係六十一個，故被上訴人之上級機關國防
      部嗣於六十七年六月二十四日制定「國軍評價聘雇人員管理準則」取代「海軍
      造船廠技工管理作業守則」，及於七十七年六月二十九日制定「國軍評價雇用
      人員管理準則」取代「國軍評價聘雇人員管理準則」之適用，於法並無不合，
      亦無違「不利益變更禁止」之原則，是上訴人主張應依已廢止之「海軍造船廠
      技工管理作業守則」計算本件退休金之基數，被上訴人依國防部所制定之「國
      軍評價雇用人員管理準則」計算本件退休金之基數，顯違反「不利益變更禁止
      」之原則云云，不足採信。
（二）次按國防部於七十七年六月二十九日訂定發布之「國軍評價雇用人員管理準則
      」第十六條規定：「符合第十五條退休規定者，其退休金之給與標準如左：一
      、按其工作年資，每滿一年給予兩個基數，但超過十五年之工作年資，每滿一
      年給予一個基數，未滿半年者以半年計，滿半年者以一年計，最高以四十五個
      基數為限。．．．三、退休金基數之標準，係指退休時一個月之平均工資。前
      項第三款所稱平均工資，謂計算事由發生之當日前六個月內所得工資總額除以
      該期間之總日數所得之金額。．．．」，上訴人自三十八年七月十八日起至八
      十七年六月三十日止，受僱於被上訴人近四十九年，其退休金基數應為最高基
      數四十五個基數，上訴人主張依已廢止之「海軍造船廠技工管理作業守則」第
      一百十七條規定，上訴人之退休金基數應係六十一個基數云云，不足採信。
（三）又依國防部於七十七年六月二十九日訂定發布之「國軍評價雇用人員管理準則
      」第八條第三項規定：「評價雇用人員『得』另給績效獎金，其計算及運用規
      定如附件四。」（見原審卷第五六頁），上開準則係稱『得』另給績效獎金，
      而非應發給，顯然亦得不發給，足証績效獎金並非屬應發給之工資，蓋工資乃
      提供勞務之對價，豈有得發給或得不發給之理。且上開準則所指之附件四，其
      第一條明定：「績效獎金之目的，旨在激勵雇用人員之技術精進及提高工作效
      率，各軍工廠應予重點運用，不得按職受領。」，有該附件（見原審卷第六八
      頁）附卷可稽，足見此績效獎金應屬於具有獎勵性質之給與而非屬提供勞務之
      對價，其不應列入「月平均工資」內以計算退休金，至為明確。再者依被上訴
      人所制定之「海軍第一造船廠評價雇用人員節金核發作業細則」第一條規定節
      金之目的為「旨在激勵雇用人員之技術精進及對修造工程貢獻具有功績或研究
      發明節約物料提高修造效率強化戰力者特發給節金」（見本院卷第二十九頁）
      ，其旨亦係在激勵雇用人員之技術精進及提高工作效率，故該作業細則第五條
      第二項所規定之特殊勵雖僅占節金10％，及同細則第十一條有缺勤扣點之規
      定，但仍無礙該節金設定之本旨，故上訴人主張被上訴人節金之核算比例為工
      程負荷佔節金40％、人員到勤佔30％、防止公傷事件佔節金10％、加班管制佔
      10％、而特殊勵僅占節金10％，且依該作業細則第十一條之規定，請假則會
      扣點，足見被上訴人所核發之節金績效獎金係勞務之對價且係經常性給與云云
      ，不足採取。
（四）再者，雇用人納入勞動基準法適用後，國防部於八十七年間另頒訂「國軍評價
      聘雇人員管理作業規定」，其中第十四條第二項更明文規定「評價雇用人員工
      作年資自受僱之日起算，適用本規定前曾任『評價聘任人員』或『評價雇用人
      員』之工作年資，其退休金及資遣費給與標準，分別依『國軍評價聘任人員管
      理準則』與『國軍評價雇用人員管理準則』核給，其平均工資不含績效獎金（
      節金）．．．．」（見本院卷第七十四頁），準此規定，亦足資認定「國軍評
      價雇用人員管理準則」第十六條所規定之「平均工資」，當不包含績效獎金在
      內，是上訴人主張依「海軍第一造船廠每日公報」第九項一之二之公告內容及
      海軍第一造船廠八十五年度下半年度招考評價雇用人員簡章之內容，均記載每
      月發放之績效金，因屬經常性給與，故屬於工資之一部分云云，固據其提出
      該公報及招考簡章為證，惟上開公報及招考簡章所記載之內容均非兩造間之約
      定，尚難因此即認被上訴人應受上開公報及招考簡章內容之拘束，是上訴人之
      上開主張，尚無足取，被上訴人主張績效獎金之目的係在激勵雇用人員之技術
      精進及提高工作效率，其意既在激勵之用，自屬具有獎勵性質之給與，是此績
      效獎金自非屬提供勞務之對價而屬勉勵性質之給與，不得算作工資列入計算退
      休金基數之「平均工資」範圍內等語，尚堪採信。
五、綜上所述，上訴人於適用勞動基準法前即八十七年六月三十日以前所領之績效獎
    金，並非提供勞務之對價，即非工資，依勞動基準法第八十四條之二及上開國防
    部所頒「國軍評價雇用人員管理準則」之規定，該績效獎金不屬上開準則所指之
    「月平均工資」內，於計算上訴人該期間之退休金時，自不應將之列入「月平均
    工資」內以計算其退休金，且退休金基數係最高四十五個基數。上訴人主張被上
    訴人計算其退休金時，關於適用勞動基準法前即八十七年六月三十日以前之月平
    均工資並未將績效獎金列入計算，且未依六十一個基數計算退休，致其應領之退
    休金短少一百六十萬八千七百六十一元之金額，故其於原審請求被上訴人給付一
    百二十萬元，及自起訴狀繕本送達之翌日起至清償日止，按年息百分之五計算之
    利息，為無理由，原審為其敗訴判決，並無違誤，上訴意旨求予廢棄改判，及上
    訴人為訴之擴張部分，均無理由，應予駁回。就擴張之訴部分，上訴人聲請供擔
    保假執行，亦失所附麗，應併予駁回。
六、本件事證已臻明確，兩造其餘攻擊防禦方法，於判決結論不生影響，故不再一一
    審究，併此敘明。
七、據上論結，本件上訴及擴張之訴均為無理由，依民事訴訟法第四百四十九條第一
    項、第七十八條，判決如主文。
中　　　華　　　民　　　國　　九十一　　年　　十二　　月　　　三十一　　日
                                      臺灣高等法院高雄分院民事第三庭
~B1審判長法官　張國彬
~B2　　　法官　張明振
~B3　　　法官　鄭月霞
右為正本係照原本作成。
如對本判決上訴，須於判決送達後二十日內向本院提出上訴狀，其未表明上訴理由者
，應於上訴後二十日內向本院提出上訴理由書（均須按他造當事人之人數附繕本）。
上訴時應提出委任律師或具有律師資格之人之委任狀，並依附註條文規定辦理。
~B法院書記官　楊茱宜
中　　　華　　　民　　　國　　九十一　　年　　十二　　月　　　三十一　　日
附註：
民事訴訟法第四百六十六條之一：對於第二審判決上訴，上訴人應委任律師為訴訟代
理人，但上訴人或其法定代理人具有律師資格者，不在此限。
上訴人之配偶、三親等內之血親、二親等內之姻親，或上訴人為法人、中央或地方機
關時，其所屬專任人員具有律師資格並經法院認適當者，亦得為第三審訴訟代理人。
第一項但書及第二項情形，應於提起上訴或委任時釋明之。
